臺灣高等法院高雄分院刑事判決　　　　　96年度上訴字第10號
上　訴　人　臺灣高雄地方法院檢察署檢察官
被　　　告　丁○○
上列上訴人因被告偽造文書等案件，不服臺灣高雄地方法院93年
度訴字第2258號中華民國95年10月30日第一審判決（起訴案號：
臺灣高雄地方法院檢察署92年度偵緝字第1890號），提起上訴，
本院判決如下：
     主  文
上訴駁回。
     事  實
一、丁○○於民國87年至91年間，擔任保誠人壽保險股份有限公
    司（以下簡稱保誠人壽）全英通訊處保險業務經理，因丁○○之父與丙○○乃當兵時之好友，丁○○乃向丙○○商借新
    台幣（以下同）200萬元，經丙○○同意，雙方約定每個月
    利息9千元，為期1年，並以乙○○○及甲○○為要保人及被
    保險人，向保誠人壽投保人壽保險，而由丁○○以該借得之
    款項代為繳交保費，丁○○所得之保險佣金、獎金及1年後
    解約退還之保險費均歸丙○○用以清償上開借款，丙○○乃
    經其妻乙○○○同意，而以乙○○○所有之座落高雄市○○
    街106巷3號建築物及其所座落之土地設定抵押，以乙○○○
    為借款人，於90年6月21日，向保誠人壽貸得200萬元借予丁○○【原一125】，雙方並約定貸款期間每月應償還利息亦
    由丁○○支付。簡言之，丙○○貸得上開200萬元，借由丁○○運用，並以乙○○○及甲○○名義投保，以增加丁○○
    擔任保誠人壽保險業務經理之業績，1年後，上開保險契約
    解約，丁○○還清該200萬元貸款，丙○○每月實得9千元利
    息。依上開約定，丁○○先於90年6月至8月間，先後以乙○○○、甲○○為要保人及被保險人分別投保5份（保單編號
    ：00000000號、00000000號、00000000即00000000號、
    00000000即00000000號、00 000000即00000 000號）及4份
    人壽險（保單編號：00000000號、00000000號、00000000即
    00000000號、00000000即0000 0000號）；嗣丁○○竟基於
    意圖為自己不法所有及偽造私文書之犯意，先於90年11月30
    日在不詳地點，未經甲○○同意，冒用甲○○之名義接續於
    壽險保險單借款申請書上之借款申請人欄（即要保人）、同
    意人欄（即被保險人）偽造甲○○之簽名各1枚，偽造該借
    款申請書1張，而以上開保單編號：00000000號、00000000
    號之保單，持向保誠人壽分別質借27萬1千元、9萬9千元，
    合計37萬元，足生損害於甲○○及保誠人壽關於保單借款審
    核之正確性；迨保誠人壽於90年11月30日撥款至甲○○所有
    之中華郵政股份有限公司00000000000000號帳戶後，丁○○
    即以電話向甲○○佯稱該筆款項係伊之獎金，致使甲○○陷
    於錯誤，於90年12月4日將該筆款項匯入丁○○慶豐商業銀
    行之帳戶（帳號：00000000000000號），因而向保誠人壽詐
    得37萬元。
二、案經甲○○訴請臺灣高雄地方法院檢察署檢察官偵查起訴。
    理  由
一、訊據被告丁○○固坦承曾為甲○○、乙○○○向保誠人壽辦
    理上開投保人壽險及借款200萬元等事實，惟矢口否認有何
    偽造私文書向保誠人壽詐貸37萬元之犯行，辯稱：「以甲○○名義向公司辦理保單借款，也是我於投保後三、四個月主
    動向甲○○提議的，第一年已繳一百三十多萬元，第二年也
    要繳一百三十多萬元，所以當時甲○○也有同意，於一個月
    後，甲○○把其帳號、身分證正反面影本、保單借款申請書
    傳真到我的辦公室，透過我去申請，當時公司沒有辦理對保
    手續，貸款申請書甲○○的名字是甲○○簽名再傳真過來的
    ，並不是我所簽名的，後來這37萬元保誠人壽也撥款至甲○○的帳戶內，隔了一個星期後甲○○又匯款至我慶豐銀行的
    帳戶內，這部分的錢有些是用來繳房屋貸款」等語（見原審
    卷一第116-117頁）。
二、惟查：
（一）上開犯罪事實，業據證人即告訴人甲○○指訴綦詳，並有
      保單編號：00000000號、00000000號之壽險保險單借款申
      請書、慶豐商業銀行全行通收存款憑條（見臺灣高雄地方
      法院檢察署發查卷第31頁，偵緝卷第25頁）、保誠人壽94
      年3月30日保誠總字第940249號函及所附甲○○保單借還
      款明細1份附卷可稽（見原審卷一第125、129頁），堪可
      認定。是本件被告是否有偽造私文書持以詐貸之犯行，其
      判斷基準厥為被告有無未經告訴人甲○○之同意，冒用其
      名義填具上開申請書，並持之向保誠人壽借款？
（二）被告雖以前揭情詞置辯，然查，被告於原審94年12月23日
      審理時另辯稱：「於一開始要投保前，我就拿了很多資料
      讓甲○○簽名了。」云云，是於該次審判期日被告所辯，
      甲○○乃一開始即連同要保書、壽險保險單借款申請書一
      併簽署並交付予被告，對照被告於準備程序中之辯詞，其
      前後辯解已屬不一；尚且甲○○所匯予被告繳納第一年保
      費之金額為196萬元，而上開9份保單第一年所應繳納之保
      費合計為0000000元，分別有第一商業銀行匯款通知單4紙
      、保誠人壽95年8月7日保誠總字第950705號函附保單保費
      明細表在卷為憑，是告訴人所委託被告代繳之保費，顯已
      逾當年度應繳保費之總額；參以，被告所代繳之保費，實
      際金額僅有117萬5千4百元，即已依約生效之保單僅有3份
      ，分別為保單編號：00000000、00000000、00000000號，
      保費各為288000元、650760元、236640元，從而被告並未
      繳納之保費有784600元（計算式：0000000－000000－
      000000－036640＝784600 ）；而被告於原審準備程序中
      自承：「乙○○○於匯款當天我就支付保費了，是以年繳
      方式，好像是繳130多萬元，我總共幫乙○○○買了5份至
      6份保單。我幫忙繳交的130多萬元保費是這5、6份保單的
      一整年的保費。乙○○○所有的保險均是在以土地、建物
      抵押貸款後才投保的。剛投保時，林景松是說要做2年期
      ，我們就必須將2百萬元分成2年去繳保費，當時向保誠抵
      押貸款部分是我繳的，在向保誠人壽抵押貸款之前，該房
      屋沒有其他抵押貸款；他們第一年投保130幾萬元，一年
      內我們可以賺4、50萬元的佣金，另有10幾萬元的主管獎
      金，原先跟林景松約定他幫我做業績，我把佣金退成利息
      給他就是幫他繳房屋貸款利息。」等語，另被告招攬系爭
      保險，可獲得之獎金及佣金，合計有543227元，有保誠人
      壽94年3月30日保誠總字第940249號函附明細表在卷可證
      （見原審卷一第125、126、130頁）；是故，縱使乙○○○所抵押之貸款，約定係由被告支付，然被告未代為繳納
      之保費已多達78萬餘元，另加上被告之獎金54萬餘元，合
      計復有132萬7千827元，用以繳納乙○○○因此所生之房
      貸，實綽綽有餘；何況，自90年7月21日至91年12月21日
      每期房貸所繳本息合計僅為12萬4千832元，有95年8月28
      日保誠總字第950782號函附保費繳納明細表（見原審卷二
      第321、331頁），準此，甲○○實無同意以保單質借上開
      款項用以繳交本件保費或房屋貸款之必要，顯見被告上開
      所辯與情理不符，難以採信。
（三）又質之證人甲○○於本院審理時明確證稱：「（問：你有
      無以你的保單向保誠人壽借37萬元？）沒有，但是當時有
      一筆37萬元的款項匯至我帳戶內，被告跟我說那是她的獎
      金，當時我想該筆款項並不是我的，所以被告叫我把37
      萬元匯給她我就匯給她。（問：被告有你的帳戶資料？）
      被告有我郵局的帳號。（問：如何知道被告以你的保單去
      借了37萬元？）因於91年10月份跟保誠人壽聯絡時才發現
      的，並發現並不是我的字跡。（問：質借的00000000、
      00000000壽險保險單借款申請書是否為你所簽？）我可以
      肯定那不是我簽名的。」等語（見原審卷94年12月23日審
      判筆錄第6、18頁）；「（問：被告稱：要借該37萬元時
      有跟甲○○講，你有何意見？）保險公司有匯37萬元到我
      的帳戶，被告告訴我這37萬元是保險公司要給她的獎金，
      被告要求我將37萬元匯給她，當時我認為保險公司不會給
      我錢，所以我就將錢匯給被告。（問：當時有無懷疑若是
      獎金，應該直接匯到被告帳戶？）我有問，被告如何回答
      ，我現在只記得一些片段，她好像是說要做業績給她下線
      ，所以不能用她的名字。（問：依你所瞭解，保單借款是
      否你一開始就簽的？）不是，保險單借款申請書上『甲○○』名字不是我簽的，因為我寫的筆劃不會這麼圓，且保
      險公司也判斷不是我簽的，有將37萬元退還給我。（問：
      被告稱：我有跟甲○○講要將準備金借出來，並跟她說這
      筆錢是要用來繳房貸的，不然她不會將她身分證及帳號傳
      真到公司，有何意見？）被告沒有跟我講過這些話，是被
      告說公司給她的37萬元獎金要先匯到我的帳戶，所以需要
      我的身分證及帳號，所以我才會將身分證及帳號給她。（
      問：系爭37萬元保單借款部分，保誠人壽有無要你們賠償
      ？）我跟保誠人壽投訴說我沒有借這筆錢，保誠人壽也認
      同我沒有借這筆錢，就將我借款的紀錄塗銷，將該37萬元
      還到保費裡面。」等語（原審95年10月11日審判筆錄第5
      ～7頁）。徵諸甲○○於92年10月27日於偵查中提出之電
      話譯文（此電話譯文雖係被告以外之人，於審判外之陳述
      ，惟被告於原審及本院提示調查證據時對此譯文，均表示
      無意見，且於言詞辯論終結前，亦未聲明異議，本院審酌
      該譯文係證人依其與被告電話通話所作成之紀錄，被告對
      其內容真實性既表示無意見，即作為證據即無不適當，應
      有證據能力），甲○○稱：「…後來就是你們總公司跟我
      講說，那個什麼啊，我的保單有貸款哦，我說沒有啊！」
      ，丁○○答稱：「沒有、沒有，那個是之前本來有要做處
      理，後來沒有處理的」等語（見偵緝卷第18頁）益明，蓋
      甲○○如事前有同意此件保單質押借款，即無可能以總公
      司稱保單有貸款質問被告，被告更無可能於電話中仍否認
      有此貸款。被告辯稱此保單質押借款，事前有經甲○○同
      意，並親自在申請書上簽名後傳真予伊云云，殊非可採。
（四）綜上所述，被告確有冒用甲○○之名義，在系爭壽險保險
      單借款申請書上之借款申請人欄（即要保人）、同意人欄
      （即被保險人）偽造甲○○之簽名，藉此偽造私文書，並
      持之以向保誠人壽辦理貸款而為行使，因而足生損害於甲○○本人及保誠人壽關於保單質借審核之正確性，並以此
      詐術向保誠人壽詐得該貸款，致保誠人壽承辦人員陷於錯
      誤，而將上開37萬元撥入甲○○之帳戶，被告接續向甲○○施詐術佯稱係伊之獎金，致甲○○亦陷於錯誤，而將該
      筆款項匯入被告帳戶之犯罪事實，事證明確，洵堪認定。
三、按刑法業經總統於94年2 月2 日，以華總一義字第09400014
    901 號令修正公布，並自95年7 月1 日施行（下稱修正後刑
    法）。又行為後法律有變更者，適用行為時之法律。但行為
    後之法律有利於行為人者，適用最有利於行為人之法律，修
    正後刑法第2條第1項定有明文。(一)牽連犯部分：查被告行為
    後，94年1月7日修正公布之刑法，自95年7月1日施行，修正
    後之刑法刪除第55條關於牽連犯之規定。本件被告所犯上開
    2罪具有牽連犯之關係，依修正前即行為時之規定，應從一
    重之行使偽造私文書罪處斷；依修正後之刑法既已刪除牽連
    犯之規定，則所犯上述各罪應依數罪併罰之規定分論併罰。
    比較新舊法之規定，修正後之規定並非較有利於被告，應適
    正刪除前刑法第55條關於牽連犯之規定（最高法院95年5 月
    23日95年第8次刑事庭會議決議參照）。(二)罰金刑部分：被
    告行為後，刑法第33條第5款業已修正施行；修正後刑法第
    33條第5款規定「罰金：新臺幣1,000元以上，以百元計算之
    。」與修正前刑法第33條第5款規定「罰金：1元以上。」固
    有不同。然本件既未科處罰金刑，自無適用該規定之餘地，
    而無比較新舊法之必要。(三)被告行為後，業已增訂刑法施行
    法第1條之1，並規定：「中華民國94年1月7日刑法修正施行
    後，刑法分則編所定罰金之貨幣單位為新臺幣。94年1月7日
    刑法修正時，刑法分則編未修正之條文定有罰金者，自94
    年1月7日刑法修正施行後，就其所定數額提高為30倍。但72
    年6月26日至94年1月7日新增或修正之條文，就其所定數額
    提高為3倍」。是就現行刑法中，有關於罰金刑處罰之規定
    已有修正，惟經比較增訂之刑法施行法第1條之1與被告行為
    時之現行法規所定貨幣單位折算新台幣條例第2條結果，二
    者規定適用之結果並無不同，自無庸比較新舊法，逕行適用
    刑法施行法第1條之1之規定。
四、核被告丁○○所為，係犯刑法第339條第1項之詐欺取財罪、
    刑法第216條、第210條之行使偽造私文書罪。被告先向保誠
    人壽詐貸上開款項，再施詐術使甲○○陷於錯誤，而將其帳
    戶內保誠人壽所核撥之貸款再匯入被告帳戶，被告藉此對該
    款項取得實力支配，完成詐欺犯行，其對甲○○施詐術乃遂
    行其向保誠人壽施以詐欺犯行之階段行為，其目的在於接續
    完成詐得上開37萬元之犯行，自不另成立詐欺取財罪。又被
    告接續於系爭保單借款申請書上，借款申請人欄（即要保人
    ）、同意人欄（即被保險人）偽造「甲○○」之簽名，係以
    一犯意，侵害同一法益，同時同地接續而為之動作，自應評
    價為一行為，即成立實質上一罪之接續犯；其偽造署押之行
    為係偽造私文書之階段行為；偽造私文書後進而行使，偽造
    之低度行為應為行使之高度行為所吸收，均不另論罪。被告
    所犯上開二罪，有方法、結果之牽連關係，為牽連犯，應依
    修正前刑法第55條後段之規定，從一重論以刑法第216條、
    第210條之行使偽造私文書罪。原審因而引用刑法第210、
    216條對被告予以論罪，尚無違誤，原判決因刑法第33條第5
    款已修正為：「罰金：新臺幣1,000元以上，以百元計算之
    。」而認刑法第339條第1項之罰金刑部分亦已修正，並應適
    用修正前刑法第339條第1項，惟刑法33條第5款關於罰金刑
    最低金額雖已修正，而影響同法分則相關罰金刑之最低金額
    ，然此乃修正前、後刑法第33條第5款如何比較適用之問題
    ，非可謂刑法分則之相關規定已有修正，且本件既未對被告
    科處罰金刑，即無比較適用修正前、後刑法第33條第5款之
    必要已如前述，原判決就此部分之論述，固非無瑕疵，然於
    論罪科刑之結果，尚無影響，自無庸因此撤銷原判決。此外
    ，原判決審酌被告為圖不法利益，竟冒名貸款，枉顧職業道
    德與倫理，本非不得嚴懲，且犯後猶匿詞矯飾，圖卸刑責，
    難認已有悔悟之意，惟斟酌被告業以薪資、佣金及獎金抵銷
    部分原由保誠人壽先行代償之金額，餘額並另由其兄蔡建男
    完全清償完畢等情，有保誠人壽95年9月26日保誠總字第
    950901號函在卷為憑（見原審卷二第334、335頁），被害人
    所生損害堪認輕微等一切情狀，量處被告有期徒刑4月，並
    諭知易科罰金之折算標準，並說明被告所偽造之壽險保險單
    借款申請書，業已提出向保誠人壽行使，非屬於被告所有之
    物，無庸沒收，但其上偽造之「甲○○」署押2枚，仍應依
    刑法第219條規定，不問屬於被告與否，沒收之，量刑亦屬
    妥適，應予維持。
五、公訴意旨另以：被告丁○○於90年5 、6 月間，意圖為自己
    不法之所有，在向乙○○○、甲○○招攬投保事宜時，佯稱
    投保一年後解約願退佣約90萬元，致乙○○○、甲○○二人
    不疑有詐，乙○○○並以其所有位在高雄市○○區○○街10
    6 巷2 號之土地及建物（起訴書誤載為3 號）向保誠人壽貸
    得2 百萬元後，將其中196 萬元（起訴書誤載為197 萬元）
    充作保費交予丁○○辦理投保事宜，詎丁○○僅向保誠人壽
    繳付117 萬5400元（起訴書誤載為117 萬元）之保費，而詐
    得其餘784600元（起訴書誤載為80餘萬元），因認被告涉有
    刑法第339條第1項詐欺取財罪嫌云云。按犯罪事實應依證據
    認定，無證據不得認定犯罪事實；不能證明被告犯罪者，應
    諭知無罪之判決，刑事訴訟法第154條第2項、第301條第1項
    分別定有明文。又事實之認定，應憑證據，如未能發現相當
    證據，或證據不足以證明，自不能以推測或擬制之方法，為
    裁判基礎；且認定不利於被告之事實須依積極證據，苟積極
    證據不足為不利於被告事實之認定時，即應為有利於被告之
    認定；另認定犯罪事實所憑之證據，雖不以直接證據為限，
    間接證據亦包括在內，然而無論直接證據或間接證據，其為
    訴訟上之證明，須於通常一般之人均不致有所懷疑，而得確
    信其為真實之程度者，始得據為有罪之認定，倘其證明尚未
    達到此一程度，而有合理之懷疑存在而無從使事實審法院得
    有罪之確信時，即應由法院為諭知被告無罪之判決（最高法
    院40年度台上字第86號、30年度台上字第816號、76年度台
    上字第4986號判例意旨參照）。訊之被告丁○○否認詐欺，
    辯稱：伊於上開196萬元匯入伊所指定之帳戶前，因要搶業
    績，乃先以支票墊付保險費，俟該款項匯入原來是要繳一年
    的保費，但匯入後，伊告訴林景松如果第二年沒辦法付保費
    ，就要分成二期，每一期90幾萬元，林景松說他沒有意見，
    所以伊把其中一部分保險做退件的處理，因為退件部分就不
    用繳保費，所以就讓上開繳保費的票退票，並非詐欺等語（
    見本院卷第66頁）。經查：
（一）本件被告於上開時、地，分別以乙○○○、甲○○為要保
      人及被保險人各投保5份（保單編號：00000000號、
      00000000號、00000000即00000000號、00000000即
      00000000號、00000000即00000000號）及4份保險（保單
      編號：0000 0000號、00000000號、00000000 即00000000
      號、00000000即00000000號），嗣乙○○○以其名下坐落
      於高雄市○○區○○街106巷2號之土地及建物，設定抵押
      予保誠人壽，並於90年6月21日貸得200萬元，其中196萬
      元由甲○○分別匯予丁○○及丁○○所指定之樓琦俊、賴
      彥汝帳戶等情，業據被告坦承不諱，核與證人甲○○於本
      院審理之證述相符（見原審卷二第206、207頁），並有上
      開要保書、土地及建物登記謄本、乙○○○第一商業銀行
      存摺匯款紀錄、第一商業銀行匯款通知單均影本附卷可稽
      ，此部份事實堪可認定。
（二）被告均已將上開9份要保書擲回保誠人壽辦理投保事宜，
      並分別生效，然其中以乙○○○為要保人之保單編號：
      00000000號、00000000號、00000000號、00000000號保單
      ，以甲○○為要保人之保單編號：00000000號、00000000
      號保單，則因被告所繳付首期保費之支票，因未獲兌現且
      保戶未予補繳，因而視為撤銷，被告繳付之保費僅117萬5
      千400元；又其中以乙○○○為要保人之00000000號、
      00000000 號、00000000號保單，及以甲○○為要保人之
      00000000號、00000000號保單，因甲○○於91年11月間向
      保誠人壽申訴，而回復至起保日應有之效力等節，業經證
      人甲○○於原審94年12月23日審理時具結證述綦詳，並有
      保誠人壽93 年10月7日（九三）保誠總字第0771號函、94
      年3月30日保誠總字第940249號函及所附繳費明細表、95
      年8 月28日保誠總字第950782號函附契撤保單明細表、退
      票理由單及支票影本在卷可證（原審卷一第23-49頁，
      125-130頁，原審卷二第321-331頁）。此部分事實亦堪認
      定。
（三）被告以甲○○、乙○○○名義投保時，係約定1年後解約
      ，可拿回200萬元，丙○○每月可領9千元，至91年5、6月
      間，伊開始找被告，被告才說希望給她作業績，第二年保
      費被告願意繳，伊才同意，但後來到總公司詢問才知道被
      告繳付保險費之支票退票而有部分保險契約被撤銷的事等
      語，業經證人甲○○於原審證述明確（見原審卷二第207
      、208頁）。且本件上開9張保單其中6張因繳交首期保費
      之支票退票，乃遭保誠人壽先後於90年9月20日、10月25
      日撤銷該等保險契約，嗣因保戶甲○○申訴其中5張保單
      之保費已繳交予被告，始依其要求回復起保時應有之效力
      ，並於滿週年解約，有保誠人壽95年8月7日函可稽（見原
      審卷二第315頁、319頁明細表），並已認定如前，衡諸事
      理，被告若已獲丙○○、甲○○等人同意將匯入的196 萬
      元分為2年給付保險費，則自可向保誠人壽解除部分保險
      契約，抽回部分支票，豈有任令該等支票退票之理。被告
      就此雖又以：可能是退件時來不及抽回該等支票，或者是
      要讓該等支票兌現以保存業績云云為辯（見本院卷第66
      頁），惟按上開196萬元於90年6月22日即分4筆匯入被告
      本人及其所指定之帳戶，有各該銀行帳戶交易明細表在卷
      可查（見原審卷一第163、166、167、170頁），亦即於90
      年6月21日投保之翌日即已匯至該等帳戶，倘被告決定解
      除部分保險契約，而將該196萬元分為兩年支付保費，即
      亦不及將支票抽回之理；又其既已規劃減少保險金額，而
      將預定解約之期間由1年延至2年，自須將部分保險解約，
      其所辯要讓該等支票兌現以保留業績顯有矛盾，亦非可採
      。被告於甲○○、乙○○○投保當時，係言明1年後解約
      ，且將196萬元匯入上開帳戶，由被告負責繳交1年之保費
      ，而非2年應堪認定。
（四）被告一開始係與丙○○接洽投保事宜，嗣因丙○○年齡可
      能無法投保，乃由被告處理，丙○○以上開房地向保誠人
      壽貸款200萬元交付被告，讓被告週轉，被告同意每個月
      給丙○○9千元，房貸亦由被告繳交等情，業經證人丙○○於原審審理中證述在卷（見原審卷二第210、211頁），
      又證人丙○○於本院審理中復證稱：伊係在本案在地方法
      院訴訟時，經甲○○告知後，始知甲○○、乙○○○向被
      告投保之事，被告叫伊拿房子貸款借錢200萬元交給被告
      使用，被告每月可以給伊九千元。伊將200萬元給被告使
      用，被告如何使用作不知道，房屋貸款的利息是丁○○去
      繳，伊你每月實拿九千元，期間一年等語（見本院卷第42
      、43、44頁），其前後所述互核大致相符，且與證人甲○○上述所稱：被告以甲○○、乙○○○名義投保時，係約
      定1年後解約，可拿回200萬元，丙○○每月可領9千元等
      情亦相符合（見原審卷二第206頁），而被告本人亦供稱
      ：本件房貸200萬元的本息均係由伊負責清償，保險的佣
      金、獎金均屬甲○○他們，丙○○每月固定由伊支付9千
      元等語在卷（見本院卷第67頁），準此，丙○○所證其同
      意將房屋設定抵押貸得的款項200萬元出借予被告週轉運
      用，每個月被告應支付其9千元一節應屬可採。申言之，
      上開乙○○○之房地抵押貸得之200萬元其中196萬元匯入
      上述帳戶原係要作為繳交保費之用，固如前述，然此196
      萬元，並非單純係甲○○或乙○○○交付被告持有，而委
      由被告代繳保險費之款項，細繹其關係應係丙○○同意借
      予被告運用之款項，而由被告徵得乙○○○及甲○○同意
      ，以彼等為要保人兼被保險人投保保誠人壽之人壽險，由
      被告自該借得之款項繳交保險費，約定1年解除保險契約
      ，每月交付利息9千元給丙○○，該200萬元貸款本息均由
      被告負責清償。蓋若係單純甲○○、乙○○○向保誠人壽
      投保，匯款至被告本人及其所指定之帳戶，委由被告代繳
      保險費，則應無由被告每月支付丙○○9千元獲利，上開
      房屋貸款本息復由被告負責清償之理，此觀諸卷附甲○○
      寄給被告的存證信函猶表示：丁○○須於91年9月30日前
      ，分期將上開房屋貸款200萬元全數還清後，乙○○○始
      歸還丁○○所開立之200萬元支票等旨，益可明瞭（見發
      查卷第33頁）。
（五）本件被告是否成立詐欺取財罪，仍應以其向丙○○借款當
      時，是否即出於不法所有意圖之詐欺取財故意為斷，倘其
      當時尚無詐欺故意，倘其借得款項後，始因其他因素未能
      如期清償，則屬單純民事糾紛，尚無成立詐欺取財罪之餘
      地。按被告借得之款項，固僅其中117萬5千400元繳交保
      險費，而其餘繳交保險費之支票金額共計78萬4千600元均
      退票，而使該等保險契約遭保誠人壽撤銷，致1年期間屆
      至，無法依約將上開房地貸款200萬元之本息清償完畢，
      而有違約之情事。然被告當時借款固係為以甲○○、乙○○○名義投保，爭取業績，而作為繳交保險費之用，其借
      得之款項雖未完全作為此用，而有挪為他用之情形，然此
      亦無法推認被告借款當時即有詐欺取財之不法所有意圖，
      況被告借得此等款項後，仍每月依約給付丙○○9千元，
      至1年過後，被告要求延展至2年，乙○○○不同意，始未
      再支付此9千元之事實，亦經丙○○於原審證述明白（見
      原審卷二第212頁），此益足認被告無詐欺之故意。良以
      ，被告若自始即出於詐欺之故意，實無須按月支付利息，
      並依約繳付房屋貸款，至1年到期，仍要求展延。此部分
      公訴人並未舉證證明被告有何詐欺故意，自屬無法證明被
      告犯罪。公訴意旨認被告此部分被訴事實與前開論科之詐
      欺犯行有連續犯之裁判上一罪關係，自為上開判決效力所
      及，爰不另為無罪之諭知。
六、檢察官上訴意旨略以：(一)保誠人壽陷於錯誤而將本件37萬元
    撥入甲○○之郵局帳戶，已使甲○○財產增加，被告再以詐
    術使甲○○將該筆款項匯入被告之帳戶使甲○○財產減少，
    自應另構成詐欺罪；(二)甲○○匯款196萬元至被告本人及其
    所指定之帳戶係要繳1年之保費，被告則供稱：200萬元是要
    分成2年繳保險費，則被告是否於匯款之初，即知保險費僅
    須繳117萬多元，而仍使甲○○陷於錯誤而匯款196萬元，仍
    有究明之必要等語，指摘原判決不當。惟查上開37萬元係被
    告向保誠人壽詐借而得之款項，業如前述，其雖先撥入甲○○之帳戶，再由甲○○轉匯入被告帳戶，然被告僅詐得37萬
    元，並非向保誠人壽及甲○○各詐得37萬元，應屬無訛，況
    且甲○○之帳戶係因被告之詐貸行為而增加37萬元，又因被
    告之詐術而將之匯入被告帳戶，就整體被告詐欺行為而言，
    更無財產之實質減損，被告先後向保誠人壽及甲○○施用詐
    術乃為完成詐取37萬元之犯罪目的，自為接續犯之實質一罪
    ，檢察官上訴意旨認此部分應成立兩次詐欺罪，尚有誤會；
    又本件匯款196萬元至被告本人及其所指定之帳戶係要繳1年
    之保費，固如前述。惟非可以此推認被告於匯款之初即有不
    法所有之詐欺故意，理由已說明如前，檢察官此部分上訴亦
    無理由。綜此，檢察官上訴為無理由，應予駁回。又原判決
    另敘明：被告合法持有本件匯款196萬元後，僅將其中117萬
    5 千400元繳付甲○○及乙○○○投保之保險費，其餘78萬4
    千600元則未作為繳付保險費之用，係犯業務侵占罪，惟因
    起訴基本社會事實並非同一，而不得變更起訴法條予以審判
    ，應由檢察官就此部分另行偵查起訴等語（見原判決書第10
    頁）。惟如前所述，自乙○○○帳戶內匯至被告帳戶或被告
    指定之帳戶的196萬元，係被告向丙○○借得，一經交付即
    為被告所有，而非被告合法持有他人之物，被告對借得之款
    項原有自由處分之權，其未將其中部分款項用以繳交保費，
    尚無成立業務侵占之餘地，且被告處分其借得之款項，亦難
    謂有何為自己或第三人不法利益，或損害本人利益之意圖，
    亦無從成立背信罪，原判決上開論述尚有未合，併此指明，
    然其就此部分起訴詐欺之事實為不另為無罪之諭知，並無違
    誤，尚無撤銷改判之必要，併此敘明。
據上論斷，應依刑事訴訟法第368條，判決如主文。
中　　華　　民　　國　　96　　年　　5　　月　　18　　日
                  刑事第八庭  審判長法　官
                                    法  官  簡
                                    法　官
以上正本證明與原本無異。
如不服本判決，應於判決送達後10日內，向本院提出上訴狀。
                                      書記官
中　　華　　民　　國　　96　　年　　5　　月　　21　　日
